ACORDAO-COMPLETO-2420538

ACÓRDÃO 8345/2021 ATA 17/2021 - PRIMEIRA CÂMARA

VISTOS, relatados e discutidos estes autos de Aposentadoria, os Ministros do Tribunal de Contas da União, reunidos em Sessão da 1ª Câmara, ante as razões expostas pelo Relator, e com fundamento nos arts. 1º, inciso V, e 39, inciso II, ambos da Lei 8.443, de 16 de julho de 1992, c/c o art. 259, inciso II, do Regimento Interno desta Corte de Contas, ACORDAM em:
9.1. considerar legal o ato constante da peça 2, relativo à aposentadoria de Carlos Antônio Junqueira Reis, autorizando-lhe o registro, nos termos do art. 260, § 1º, do Regimento Interno desta Corte de Contas; 
9.2. considerar tacitamente registrado em 4/11/2020 o ato constante da peça 3, relativo à aposentadoria de Carlos Roberto Jerônimo;
9.3. encaminhar os autos à Secretaria de Fiscalização de Pessoal para que:
9.2.1. promova, nos termos e prazos regimentais, diligência ao órgão de origem com vistas ao encaminhamento de documentos oficiais, a exemplo de certidão emitida pelo INSS e laudo pericial, que atestem o labor do interessado em condições de risco ou exposto a agentes nocivos à saúde no local de trabalho, além da cópia de eventual decisão judicial e respectiva certidão de trânsito em julgado porventura existentes, que embasaram a conversão do tempo averbado;
9.2.2. caso a medida saneadora não resulte na complementação do tempo necessário para a devida regularização dos atos de aposentadoria em questão, dê imediato início aos procedimentos destinados à sua revisão de ofício, nos termos do subitem 9.2.1 do Acórdão 122/2021-TCU-Plenário; e
9.3. dar ciência desta deliberação à Gerência Executiva do INSS - Juiz de Fora/MG.

Pessoal: Aposentadoria. Processo gerado automaticamente com atos priorizados/selecionados pela Sefip.

Primeira Câmara

3. Interessados: Carlos Antônio Junqueira Reis, CPF XXX.542.107-XX; Carlos Roberto Jerônimo, CPF XXX.024.146-XX.

13.1. Ministros presentes: Walton Alencar Rodrigues (Presidente), Benjamin Zymler, Vital do Rêgo e Jorge Oliveira.
13.2. Ministros-Substitutos presentes: Augusto Sherman Cavalcanti (Relator) e Weder de Oliveira.

AUGUSTO SHERMAN

Cuidam os presentes autos das aposentadorias de Carlos Antônio Junqueira Reis e Carlos Roberto Jerônimo, concedidas pela Gerência Executiva do INSS em Juiz de Fora/MG, conforme os termos constantes das peças 2 e 3, cujos atos foram encaminhados ao Tribunal por intermédio do sistema Sisac, na sistemática definida na IN 78/2018, com parecer do órgão de Controle Interno pela ilegalidade. 
2.	A unidade técnica, ao analisar os fundamentos legais das concessões e as informações prestadas pelo órgão do controle interno, lavrou a instrução vista à peça 5, adiante parcialmente transcrita, com eventuais ajustes de forma:
" (...) 
EXAME TÉCNICO
Procedimentos preliminares aplicados
3.	Os procedimentos para exame, apreciação e registro de atos de pessoal encontram-se estabelecidos na Instrução Normativa TCU 78/2018 e na Resolução TCU 206/2007. Essas normas dispõem, respectivamente, em seus arts. 4º, § 2º, e 3º, § 3º que os atos de pessoal disponibilizados por meio do Sistema de Apreciação e Registro de Atos de Admissão e Concessões devem ser submetidos a crítica preliminar automatizada do próprio sistema, com base em parâmetros predefinidos.
4.	Relativamente aos atos de concessão de aposentadoria, as rotinas de crítica das informações cadastradas no Sistema de Apreciação e Registro de Atos de Admissão e Concessões foram elaboradas e validadas levando-se em conta as peculiaridades desses atos. Os itens de verificação do sistema compreendem prazos e fundamentos legais, assim como eventuais ocorrências de acumulação. Trata-se de verificações mais abrangentes, minuciosas e precisas do que aquelas que podem ser realizadas por mãos humanas, proporcionando um nível de segurança ainda maior.
5.	Além da crítica automatizada, há verificação humana adicional no caso de haver alertas do sistema ou informações não formatadas, como esclarecimentos do gestor ou do controle interno.
6.	Na ocorrência de períodos de tempo relativos à contagem ponderada decorrente do exercício de atividade insalubre, as rotinas incluem a verificação do atendimento dos requisitos estabelecidos nos Acórdãos 2.008/2006 e 911/2014, ambos do Plenário. Constatado o não atendimento, tais períodos são automaticamente excluídos da contagem do tempo. 
7.	Também são excluídos da contagem outros períodos de tempo cujo cômputo a jurisprudência do TCU entende, a princípio, ser irregular. São exemplos os períodos de tempo rural, aluno aprendiz, estágio, residência médica, exercício da advocacia e aqueles obtidos por justificação judicial. Trata-se de vedações para as quais a jurisprudência do TCU também prevê exceções, mas, nesses casos, a verificação do atendimento dos requisitos exige-se a apresentação de documentação comprobatória.  Portanto, na ocorrência de qualquer desses períodos, são eles excluídos da contagem.
8.	As críticas também consideram os registros do Sistema Integrado de Administração de Recursos Humanos (Siape) . O Siape disponibiliza informações atualizadas sobre as parcelas que integram os proventos, diferentemente, portanto, do Sistema de Apreciação e Registro de Atos de Admissão e Concessões, que informa as parcelas no momento do registro do ato.
9.	Essa confrontação com o Siape provê uma visão atual e verdadeira da situação, o que permite descaracterizar irregularidades e inconsistências que, embora constantes do Sistema de Apreciação e Registro de Atos de Admissão e Concessões, já foram corrigidas.
10.	Por intermédio das supracitadas análises realizadas por esta Unidade Técnica nos atos de concessão de aposentadoria de Carlos Antônio Junqueira Reis e Carlos Roberto Jeronimo, constatou-se que foram computados tempo de serviço insalubre substanciais e posteriores à edição da Lei 8.112/1990 em ambos os atos, o que enseja a ilegalidade dos respectivos atos ora analisados por desobediência aos Acórdãos 2.008/2006 e 911/2014 acima referenciados do Plenário do TCU.
CONCLUSÃO
11.	Em razão do exposto e tendo em vista as análises realizadas nos atos de concessão de aposentadoria de Carlos Antônio Junqueira Reis e Carlos Roberto Jeronimo, esta Unidade Técnica considera que os atos aqui analisados devem ser julgados ilegais e negado os seus respectivos registros por esta Egrégia Corte, em face do cômputo de tempo de serviço ponderado insalubre em desobediência aos Acórdãos 2.008/2006 e 911/2014, ambos do Plenário.
 (...) "
3.		O Ministério Público, neste ato representado pelo Procurador Rodrigo Medeiros de Lima, emitiu o Parecer espelhado à peça 7, lavrado nos seguintes termos:
"Em exame os atos iniciais das aposentadorias de Carlos Antônio Junqueira Reis (peça 2) e Carlos Roberto Jerônimo (peça 3) concedidas pela Gerência Executiva do Instituto Nacional do Seguro Social (INSS) em Juiz de Fora/MG.
2.	Após a aplicação das críticas automáticas a Secretaria de Fiscalização de Pessoal (sefip) propôs considerar os atos ilegais 'em face do cômputo de tempo de serviço ponderado insalubre em desobediência aos Acórdãos 2.008/2006 e 911/2014, ambos do Plenário' (peças 5-6) .
I
3.	Por meio do Acórdão 2008/2006-TCU-Plenário do Tribunal de Contas da União deixou assente que o servidor público que exerceu, como celetista, no serviço público, atividades insalubres, penosas ou perigosas, no período anterior à vigência da Lei 8.112/90, tem direito à contagem especial de tempo de serviço para efeito de aposentadoria.
4.	Assim, como medida de racionalidade administrativa, o Tribunal passou a admitir, no tocante aos cargos cujo exercício, por sua própria natureza, presumivelmente envolve algum nível de risco para a higidez física do trabalhador - como médicos, odontólogos e enfermeiros, entre outros - que a contagem ponderada de tempo seja averbada sem maiores exigências.
5.	Observa-se que Carlos Antônio Junqueira Reis (peça 2) foi admitido no cargo de perito médico da previdência social em 29/12/1977. Assim, considerando a jurisprudência acima citada, poderia ter averbado a título de tempo insalubre até 1.892 dias, ou 5 anos, 2 meses e 7 dias. Consta do ato que foi averbado a esse título 5 anos, 1 mês e 29 dias. Portanto, não se vislumbra a irregularidade alegada pela Unidade Técnica, o que conduz este representante do Ministério Público de Contas da União a opinar pela legalidade e registro do ato.
II
6.	Todavia, o mesmo não se pode dizer em relação ao ato de Carlos Roberto Jerônimo (peça 3) , que ocupava o cargo de técnico do seguro social. Isso porque, em relação aos cargos da área administrativa, a jurisprudência do TCU firmou-se no sentido de que a contagem ponderada somente é permitida se efetivamente comprovado o exercício de atividades em condições especiais.
7.	É o que restou decidido no Acórdão 911/2014-TCU-Plenário, por meio do qual o TCU inaugurou a tese de que, mesmo observando os parâmetros do Acórdão 2008/2006-TCU-Plenário, a contagem especial de tempo prestado em condições insalubres para servidores ocupantes de cargos de natureza estritamente administrativa somente poderá ocorrer se estiver efetivamente demonstrada a existência de risco ou de agentes nocivos à saúde no local de trabalho, devidamente atestado por laudo pericial. Restou assim sumariada a referida deliberação:
PESSOAL. APOSENTADORIA. TEMPO DE ATIVIDADE INSALUBRE EXERCIDO ANTES DO ADVENTO DA LEI 8.112/1990. NECESSIDADE DE COMPROVAÇÃO DA CONDIÇÃO DE INSALUBRIDADE. SIMPLES PAGAMENTO INDISCRIMINADO DO ADICIONAL DE INSALUBRIDADE NÃO GERA DIREITO À CONTAGEM DO TEMPO DE ATIVIDADE ESPECIAL. CARGO DE NATUREZA EMINENTEMENTE ADMINISTRATIVA. NECESSIDADE DE APRESENTAÇÃO DE CERTIDÃO DO INSS, DA QUAL CONSTE A CONCESSÃO DO TEMPO DE ATIVIDADE INSALUBRE, UMA VEZ QUE SE REFERE A TEMPO PRESTADO JUNTO ÀQUELE REGIME DE PREVIDÊNCIA, O QUAL DEVERÁ COMPENSAR O REGIME PRÓPRIO DE PREVIDÊNCIA DOS SERVIDORES, NA PROPORÇÃO DOS ANOS DE CONTRIBUIÇÃO, NA FORMA DA LEI 9.796/1999. ALTERNATIVAMENTE, A TÍTULO DE RACIONALIDADE ADMINISTRATIVA, O ÓRGÃO PODERÁ ELE PRÓPRIO AVERBAR O TEMPO ESPECIAL, DESDE QUE AMPARADO EM LAUDO EMITIDO PELO MINISTÉRIO DO TRABALHO, OU DE PROFISSIONAL POR ELE CADASTRADO, QUE ATESTE AS CONDIÇÕES NAS QUAIS A ATIVIDADE DO SERVIDOR ERA EXERCIDA. ILEGALIDADE E NEGATIVA DE REGISTRO. DISPENSA DA DEVOLUÇÃO DOS VALORES INDEVIDAMENTE RECEBIDOS. DETERMINAÇÕES.
8.	Observa-se que foram averbados 2 anos, 8 meses e 16 dias de tempo insalubre 'conv. Judicial' (peça 3, p. 3) . Excluindo-se esse tempo, o inativo não preenche os requisitos para a aposentadoria pelo fundamento legal utilizado para a concessão (art. 3º da Emenda Constitucional 47/2005) .
9.	Desse modo, considerando que não é possível presumir que as atividades desempenhadas pelo interessado eram consideradas prejudiciais à sua saúde, opinamos pela realização de diligência à unidade jurisdicionada a fim de que envie ao TCU documentos oficiais, a exemplo de certidão emitida pelo INSS e laudo pericial, que atestem o labor do interessado em condições de risco ou exposto a agentes nocivos à saúde no local de trabalho, além da cópia de eventual decisão judicial e respectiva certidão de trânsito em julgado porventura existentes.
10.	Não se pode olvidar que o referido ato foi enviado ao TCU em 4/11/2015. Assim, considerando o recente entendimento firmado pelo Supremo Tribunal Federal (STF) nos autos do Recurso Extraordinário - RE 636.553/RS, com repercussão geral reconhecida, acerca do prazo de cinco anos para que os Tribunais de Contas apreciem os atos sujeitos a registro, sugerimos a expedição de determinação à Unidade Técnica para que priorize o andamento e análise do ato, no caso de concordância com a proposta de diligência acima formulada". 
		É o Relatório.

não há.

Procurador Rodrigo Medeiros de Lima.

PESSOAL. APOSENTADORIA. UM ATO CONFORME À REGÊNCIA E À JURISPRUDÊNCIA DA CORTE DE CONTAS. LEGALIDADE E REGISTRO. UM ATO COM AVERBAÇÃO DE TEMPO DE SERVIÇO PRESTADO SOB CONDIÇÕES ESPECIAIS. INDÍCIOS DE IRREGULARIDADE. REGISTRO AUTOMÁTICO DAS CONCESSÕES PELO DECURSO DO PRAZO QUINQUENAL. REVISÃO DE OFÍCIO CONDICIONADA À DILIGÊNCIA PRELIMINAR SANEADORA. RESTITUIÇÃO DOS AUTOS À SEFIP PARA ADOÇÃO DE PROVIDÊNCIAS.

APOSENTADORIA (APOS)

Secretaria de Fiscalização de Integridade de Atos e Pagamentos de Pessoal e de Benefícios Sociais (Sefip).

2.	No mérito, a discussão envolve a averbação de tempo de serviço insalubre sem a comprovação de que o exercício das atividades laborais se deu sob condições especiais, o que estaria em desacordo com a jurisprudência deste Tribunal a teor dos Acórdãos 2.008/2006 e 911/2014, ambos do Plenário, fato que poderia ensejar a ilegalidade das concessões em apreço e a negativa de registro dos respectivos atos. A unidade técnica pugnou pela ilegalidade das duas aposentadorias e negativa de registro dos atos concessórios correspondentes.
3.	O Ministério Público manifestou divergência quanto à ilegalidade da aposentadoria de Carlos Antônio Junqueira Reis, haja vista ter sido admitido no cargo de perito médico da previdência social, cujas atividades, por sua própria natureza, levam à presunção de exposição a riscos para a higidez física do trabalhador, de sorte que a contagem ponderada de tempo seja averbada por esses profissionais (médicos, odontólogos e enfermeiros) , sem maiores exigências. Assim, no lastro do entendimento assentado na jurisprudência desta Corte de Contas, acolho o Parecer do Parquet especializado para considerar legal aposentadoria de Carlos Antônio Junqueira Reis, autorizando o registro do ato concessório respectivo. 
4.	No tocante à aposentadoria de Carlos Roberto Jerônimo, os pareceres precedentes convergem para a ilegalidade da concessão, em razão, também, da averbação de tempo insalubre, uma vez que o cargo ocupado pelo interessado (técnico do seguro social) , de natureza administrativa, não permite a mera presunção de exposição a riscos que autorizasse a averbação do tempo ponderado. Como não há nos autos elementos que comprovem o efetivo exercício do labor do interessado em condições de risco ou exposto a agentes nocivos à saúde no local de trabalho, o Ministério Público opinou por diligência preliminar para a consecução de documentos comprobatórios que dão suporte à averbação do tempo especial em questão. 
5.	Todavia, dadas as circunstâncias que cercam o caso em comento, outro deslinde deverá ser dado à questão. É que exsurge do documento constante da peça 3, a informação de que o ato concessório deu entrada nesta Corte de Contas em 4/11/2015, portanto há mais de cinco anos, de sorte que a hipótese presente atrai o novel entendimento adotado por este Tribunal em decorrência da decisão do STF no âmbito do RE 636.553, em que restou fixado o prazo de cinco anos para uma resolução de mérito de processos de concessão, após o qual esses atos serão considerados tacitamente registrados.  
6.		Assim, por esses fundamentos, entendo que a aposentadoria de Carlos Roberto Jerônimo deve ser considerada tacitamente registrada desde 4/11/2020, considerando os cinco anos transcorridos. Todavia, no lastro do que vem decidindo esta Corte de Contas, os autos devem ser encaminhados à Sefip para adoção das medidas com vistas à revisão de ofício, nos termos preconizados na decisão dos embargos de declaração opostos ao mencionado RE 636.553. 
7. 		Entretanto, considerando a possibilidade de que sejam apresentados documentos hábeis que comprovem o efetivo exercício de atividades insalubres, entendo mais apropriado condicionar o procedimento da revisão de ofício à prévia realização de diligência saneadora, conforme sugerido pelo Ministério Público, mediante e nos termos do Parecer constante da peça 7 destes autos. 
            	Ex positis, divergindo da proposta alvitrada pela unidade técnica e acolhendo o Parecer do representante do Ministério Público, manifesto-me por que o Tribunal aprove o acórdão que ora submeto à deliberação deste Colegiado. 
  TCU, Sala das Sessões, em 25 de maio de 2021.
AUGUSTO SHERMAN CAVALCANTI 
Relator